【裁判字號】    97,簡上,1359
【裁判日期】    980226
【裁判案由】    傷害
【裁判全文】
臺灣板橋地方法院刑事判決            97年度簡上字第1359號
上  訴  人  臺灣板橋地方法院檢察署檢察官
上  訴  人
即  被  告  乙○○
                    1
上  一  人
輔  佐  人  甲○○
                    1
被      告  丁○○
上  一  人
選任辯護人  楊嘉馹律師
上列上訴人、上訴人即被告乙○○因傷害案件，不服本院九十七
年度簡字第六九六九號中華民國九十七年八月二十九日第一審刑
事簡易判決（聲請簡易判決處刑案號：臺灣板橋地方法院檢察署
九十七年度偵字第一三六八六號），提起上訴，本院管轄之第二
審合議庭適用第一審通常程序判決如下：
    主  文
原判決撤銷。
丁○○傷害人之身體，因而致人於重傷，處有期徒刑壹年柒月。
乙○○無罪。
    事  實
一、緣乙○○（所涉普通傷害罪嫌另經本院諭知無罪，詳如後述
    ）與丙○○係男女朋友，二人於民國九十七年二月十九日晚
    間九時許，在臺北縣三重市○○街一二六號前談論事情，丁○○與其母親戊○○行經上址欲返回住處時，因乙○○擋住
    去路而發生爭執，丁○○竟基於傷害人之身體之犯意，不僅
    以拳打腳踢乙○○之頭部及身體，並徒手毆擊乙○○之左眼
    一拳，其主觀上雖無預見乙○○左眼將致失明或嚴重減損視
    能之重傷，但眼睛屬人體脆弱部位，在客觀上能預見對之重
    擊將導致重傷失明或嚴重減損視能，適有丁○○之友人即一
    名真實姓名年籍不詳綽號「阿堅」之成年男子（下稱「阿堅
    」）騎車經過上址，因目睹上情，復基於共同傷害人之身體
    之犯意聯絡，亦手持室內掃把頭之鐵棍毆打乙○○之身體，
    因而致乙○○受有左眼眼窩骨折、臉部瘀青、腳部擦傷、手
    部瘀青之傷害，乙○○之左眼經手術矯正後，仍因外傷性斜
    視造成左眼眼球運動功能傷害並使兩眼無法協調而導致複視
    ，已達嚴重減損一目視能之重傷。
二、案經乙○○訴由臺北縣政府警察局三重分局報告臺灣板橋地
    方法院檢察署檢察官偵查後聲請簡易判決處刑。
    理  由
壹、證據能力部分：
一、按被告以外之人於偵查中向檢察官所為之陳述，除顯有不可
    信之情況者外，得為證據。被告以外之人於審判外之陳述，
    雖不符前四條之規定，而經當事人於審判程序同意作為證據
    ，法院審酌該言詞陳述或書面陳述作成時之情況，認為適當
    者，亦得為證據。當事人、代理人或辯護人於法院調查證據
    時，知有第一百五十九條第一項不得為證據之情形，而未於
    言詞辯論終結前聲明異議者，視為同意作為證據，刑事訴訟
    法第一百五十九條之一第二項、第一百五十九條之五第一項
    及第二項分別定有明文。查告訴人（即上訴人即被告即證人
    ）乙○○、證人丙○○於偵查中向檢察官所為之陳述，並無
    任何顯有不可信之情況，自具有證據能力而得為證據。又告
    訴人乙○○、證人丙○○於警詢中之陳述，雖屬被告以外之
    人於審判外之言詞陳述，惟告訴人即被告丁○○及其選任辯
    護人於本院審判程序中調查該等證據時，已知有刑事訴訟法
    第一百五十九條第一項不得為證據之情形，但未於言詞辯論
    終結前聲明異議，依首揭規定，視為同意將該陳述作為證據
    ，且本院審酌該言詞陳述作成時，並無證明力明顯過低或證
    據係違法取得等情況，認告訴人乙○○、證人丙○○於警詢
    中之陳述，亦得為證據。
二、本件認定犯罪事實所引用之本件卷內所有卷證資料（包含文
    書證據等證據），並無證據證明係公務員違背法定程序所取
    得，被告丁○○及其選任辯護人、上訴人即被告乙○○於本
    院審理終結前就卷內所有之卷證資料之證據能力均表示無意
    見而不爭執其證據能力，且卷內之文書證據，亦無刑事訴訟
    法第一百五十九條之四之顯有不可信之情況與不得作為證據
    之情形，則依刑事訴訟法第一百五十九條之五之規定，本件
    認定犯罪事實所引用之本件卷證所有文書證據等證據，均有
    證據能力，合先敘明。
貳、撤銷改判有罪部分（即被告丁○○所涉傷害致重傷犯行部分
    ）：
一、查被告丁○○於上揭時地因告訴人乙○○擋住去路而發生爭
    執，被告丁○○除以拳打腳踢告訴人乙○○之頭部及身體，
    並徒手毆擊告訴人乙○○之左眼一拳，適被告丁○○之友人
    「阿堅」騎車經過上址，因目睹上情，復手持室內掃把頭之
    鐵棍毆打告訴人乙○○之身體，因而致告訴人乙○○受有左
    眼眼窩骨折、臉部瘀青、腳部擦傷、手部瘀青之傷害，告訴
    人乙○○之左眼經手術矯正後，仍因外傷性斜視造成左眼眼
    球運動功能傷害並使兩眼無法協調而導致複視之事實，業據
    被告丁○○於本院審理中供承不諱（參見本院卷九十八年二
    月十二日審判筆錄第八—十頁），核與告訴人即證人乙○○
    、證人丙○○分別於警詢、偵查及本院審理中所陳述及證述
    之情節大致相符，並有告訴人乙○○出具之臺北縣立醫院驗
    傷診斷書、臺灣大學醫學院附設醫院診斷證明書、受傷照片
    、掃把頭之鐵棍照片等件附卷可稽，是此部分事實，均堪認
    定。
二、至被告丁○○及其選任辯護人雖辯稱：告訴人乙○○左眼所
    受傷害僅有減弱，未達毀敗或嚴重減損一目視能之程度，且
    是否不能回復或重大不治或難治，均未提出說明，只有口頭
    說明，故本件無構成重傷甚明，而僅構成傷害罪云云。然查
    ，本件經本院函詢財團法人長庚紀念醫院（林口）分院（下
    稱長庚醫院）有關告訴人乙○○左眼所受前開傷害之情況，
    經長庚醫院以九十七年十二月三十一日（九七）長庚院法字
    第一二八二號覆函稱：據病歷所載，沈君（指告訴人乙○○
    ）係因左眼眼窩骨折造成外傷性斜視而於九十七年十月二十
    一日至本院接受左眼斜視矯正手術；而依病患十一月二十六
    日最後乙次至本院回診之病情研判，其左眼斜視角度較術前
    已減少許多，惟病患之外傷性斜視造成其左眼眼球運動功能
    傷害並使兩眼無法協調，雖未對視力本身造成傷害，但因此
    導致之複視情形，就醫學而言，未來完全矯正之機率極低，
    對其日常生活亦將產生困難等語，此有該覆函一份在卷可參
    （參見本院卷第八六頁），且告訴人乙○○於本院審理中亦
    陳述：眼睛複視、斜視的狀況可否治癒，長庚的醫師說沒有
    辦法，說要開刀動右眼，但是我右眼是正常的，左眼已經沒
    有辦法好了，是要把右眼矯正配合左眼，要用右眼球的肌肉
    去配合左眼的角度，但是也沒有辦法讓我看到完整的影像。
    我要把左眼閉起來，才會只有一個影像，不然會有複視的影
    像等語（參見本院卷九十八年二月十二日審判筆錄第七—八
    頁）。準此以觀，告訴人乙○○左眼所受前開傷害縱已經手
    術矯正，至今左眼視能仍呈現斜視及複視之狀況，而無法回
    復正常視能，衡諸社會通念而論，對於一位身心正常之成年
    男子而言，如其雙目之視能如未能正常感官及視聽周遭的環
    境，顯然已嚴重損及其生為正常人之人性尊嚴以及於人世中
    所應享受、滿足個人生理及心理感官及視聽慾望之正常生活
    ，又以現今醫學手術而言，亦經長庚醫院研判其左眼未來完
    全矯正之機率極低。綜上，自足認告訴人乙○○左眼所受之
    前開傷害，已達嚴重減損一目視能之重傷程度。是被告丁○○及其選任辯護人此部分所辯，自無可採。參諸告訴人乙○○於本件發生前其左眼本屬正常，直至遭被告丁○○毆擊一
    拳後即受有前開傷害，益見被告丁○○之傷害行為，與告訴
    人乙○○左眼所受重傷害之結果間，具有相當因果關係。
三、查被告丁○○僅因遭逢告訴人乙○○擋住其去路，雙方因此
    發生爭執，其進而以拳打腳踢告訴人乙○○之頭部及身體，
    並徒手毆擊告訴人乙○○之左眼一拳，是其對人體脆弱之左
    眼部位揮拳毆打，主觀上固有傷害之故意，而難認其有重傷
    害之犯意，但在客觀上非不能預見，對此重擊將導致重傷失
    明或嚴重減損視能，而此一傷害行為與告訴人乙○○所受重
    傷害之間具有相當因果關係，業如前述，是被告丁○○傷害
    告訴人乙○○之身體因而致重傷一情，堪以認定。
四、綜上所述，足見被告丁○○該部分之自白核與事實相符，應
    可採為論罪科刑之依據。至被告丁○○否認部分，顯係事後
    推諉卸責之詞，並不可採。從而，本件事證已臻明確，被告
    丁○○之犯行洵堪認定，應予依法論科。
五、核被告丁○○所為，係犯刑法第二百七十七條第二項後段之
    傷害人致重傷罪，公訴意旨誤認被告丁○○對告訴人乙○○
    所為係犯刑法第二百七十七條第一項之普通傷害罪，尚有未
    洽，惟起訴事實與本院所審理之基本社會事實，要屬同一，
    本院自得予以審理，並依法變更起訴法條，併此敘明。又按
    共同正犯之所以應對其他共同正犯所實施之行為負其全部責
    任者，以就其行為有犯意之聯絡為限，若他犯所實施之行為
    ，超越原計畫之範圍，而為其所難預見者，則僅應就其所知
    之程度，令負責任，未可概以共同正犯論（最高法院八十六
    年度台上字第一七００號判決意旨可資參照），查本件被告
    丁○○就徒手毆擊告訴人乙○○之左眼一拳而導致告訴人乙○○受有傷害致重傷害犯行部分，顯難為同對告訴人乙○○
    為普通傷害行為之「阿堅」所得預見，則被告丁○○僅應就
    其所知程度，負其刑責，而無從就此一傷害致重傷犯行與「
    阿堅」論以共同正犯，附予敘明。又審以被告丁○○就本件
    傷害致重傷犯行之情形以言，犯後終能坦認部分犯行，且已
    與告訴人乙○○達成調解，賠償損失，此有本院九十七年度
    附民移調字第一七七號調解筆錄一份在卷可參（參見本院卷
    第五六—五七頁），衡酌其情節，不無情輕法重，尚堪憫恕
    之情形，本院認為如處以法定最輕刑，仍屬過重，爰依刑法
    第五十九條之規定，酌予減輕其刑。
六、原審認被告丁○○此部分罪證明確，予以論罪科刑，固非無
    見。惟原審就告訴人乙○○所受之前開傷害，實已達重傷害
    之程度，卻未為認定，其認事用法尚有疏誤，檢察官上訴意
    旨指摘原判決此部分認事用法顯有違誤，為有理由，自應由
    本院就此部分撤銷改判。爰審酌被告丁○○犯後已坦承部分
    犯行，犯後態度尚佳，且與告訴人乙○○達成調解，賠償損
    失，並參酌告訴人乙○○所受傷害之程度等一切情狀，量處
    如主文第二項所示之刑，以資懲儆。至「阿堅」所持室內掃
    把頭之鐵棍一支，雖係其用以傷害告訴人乙○○所用之物，
    惟該物品並非被告丁○○或「阿堅」所有，業據被告丁○○
    於警詢中陳明在卷可按，且該物品亦非違禁物，爰不另就該
    物品為沒收之諭知，附予敘明。
參、撤銷改判無罪部分（即被告乙○○所涉普通傷害犯行部分）
    ：
一、聲請簡易判決處刑意旨略以：上訴人即被告乙○○與丙○○
    係男女朋友，二人於九十七年二月十九日晚間九時許，在臺
    北縣三重市○○街一二六號前談事，告訴人丁○○與母親戊○○行經上址欲返回住處時，因被告乙○○擋住去路而發生
    爭執，告訴人丁○○（所涉傷害致重傷犯行已經本院論罪科
    刑，業如前述）、被告乙○○竟各基於傷害人身體之犯意，
    徒手互毆，適有告訴人丁○○之友人綽號「阿堅」之男子騎
    車經過上址，因目睹上情，乃共同基於傷害之犯意，手持室
    內掃把之鐵棍毆打被告乙○○，致被告乙○○受有左眼眼窩
    骨折、臉部瘀青、腳部擦傷、手部瘀青之傷害；告訴人丁○○則受有頸部擦傷、腹部擦傷、手部瘀青之傷害。因認被告
    乙○○此部分亦涉犯刑法第二百七十七條第一項之普通傷害
    罪嫌等語。
二、按犯罪事實應依證據認定之，無證據不得認定犯罪事實；不
    能證明被告犯罪者，應諭知無罪之判決，刑事訴訟法第一百
    五十四條第二項及第三百零一條第一項分別定有明文。次按
    刑事訴訟法上所謂認定犯罪事實之證據，係指足以認定被告
    確有犯罪行為之積極證據而言，如未能發現相當證據或證據
    不足以證明，自不能以推測或擬制之方法，以為裁判基礎（
    最高法院二十九年上字第三一０五號及四十年台上字第八六
    號判例意旨可資參照）。復按刑事訴訟上證明之資料，無論
    其為直接或間接證據，均須達於通常一般之人均不致有所懷
    疑，而得確信其為真實之程度，始得據為有罪之認定，若其
    關於被告是否犯罪之證明未能達此程度，而有合理懷疑之存
    在，致使無從形成有罪之確信，根據「罪證有疑，利於被告
    」之證據法則，即不得遽為不利被告之認定（最高法院七十
    六年台上字第四九八六號判例意旨可資參照）。復按對於現
    在不法之侵害，而出於防衛自己或他人權利之行為，不罰，
    但防衛行為過當者，得減輕或免除其刑，刑法第二十三條定
    有明文。而正當防衛，既為保護自己或第三人之權利，對不
    法侵害行為所為之反擊，足以使侵害者發生損害，故此項反
    擊之防衛行為，必須有一定之限度，亦即不超越必要之限度
    ，以免侵害者所受之損害過大，流於防衛權之濫用，致破壞
    社會之秩序。惟此防衛行為，祇以基於排除現在不法之侵害
    而不超越必要之程度為已足，不以出於不得已之行為為條件
    。另外，防衛行為是否逾越必要之程度，而形成防衛過當，
    則應就實行防衛行為之情節，以及實行防衛行為當時之客觀
    情狀而為判斷。詳言之，即應就防衛行為之實際情節、不法
    侵害者之攻擊方法、攻擊行為之強度及其危險性、攻擊或侵
    害之緩急情勢、防衛者本身之條件或防衛當時可用之防衛工
    具、公序良俗觀念等而作客觀判斷，不得僅以侵害法益與防
    衛法益之輕重為判斷之標準，亦不能專以侵害行為程度輕重
    做為判斷標準；換言之，決定防衛行為是否適當，應視侵害
    方法之緩急如何，以及防衛者之反擊是否出於必要以為斷，
    至於法益之保全，除此之外有無其他委屈求全之方法（如忍
    恥避讓、忍痛犧牲之類），以及被侵害之法益與被反擊之法
    益是否完全相稱，並無過分重視之必要。
三、訊據被告乙○○堅決否認有何故意傷害告訴人丁○○之犯行
    ，辯稱：當天晚上我去接我女朋友丙○○，我們在秀江街一
    二六號門口樓下談事情，丁○○跟他家人騎摩托車回來，然
    後說要借過，他們覺得我擋到他們的路，但是我覺得路還蠻
    寬的，然後他就大聲的說借過，我就回他一句，路這麼寬借
    什麼過，然後他就說我講話很囂張，然後就一拳打過來我的
    左眼下方，我的眼鏡就飛掉了，然後他開始對我拳打腳踢，
    他就往我的頭部攻擊，我女朋友在旁邊叫他不要打，他還是
    沒有停下來，我只好雙手護住頭部，中間我有快跌倒，我有
    往前抓東西好像扯到他的衣服，我沒有抓到東西我就往後跌
    坐，我就一直蹲著護著頭部，我女朋友旁邊是防火巷，那裡
    有鐵門，我就退到鐵門那裡揪成一團，然後停下來說他是三
    重的流氓，開始打電話，沒有多久，就有一群人過來，他們
    也是對我拳打腳踢，對方有順手拿武器往我的頭上一直打，
    對方是一個叫「阿堅」的人，我就被「阿堅」、丁○○一直
    打，後來丁○○聽到警車的聲音就說快走，然後他就上他同
    夥的摩托車走了，警察來了後幫我叫救護車，幫我送到三重
    縣立醫院等語。
四、本件公訴人認被告乙○○涉犯刑法第二百七十七條第一項之
    普通傷害犯行，無非係以：前揭事實，業據證人戊○○證述
    甚詳，並有告訴人丁○○出具之臺北縣立醫院驗傷診斷書一
    紙，是被告乙○○所辯，係屬卸責之詞，不足採信，為其論
    據。
五、經查：
  (一)被告乙○○與告訴人丁○○因阻擋去路發生糾紛，告訴人丁○○因而以拳打腳踢被告乙○○之頭部及身體，並徒手毆擊
    被告乙○○之左眼一拳，而被告乙○○被毆打後即將跌坐至
    地上之際，雙手因而伸手揮舞欲抓住東西，有抓住告訴人丁○○之衣服，可能因此碰到告訴人丁○○之身體一情，已業
    據證人乙○○、丙○○於本院審理中結證明確並互核相符（
    參見本院卷第九三、九七、一００頁），且告訴人丁○○於
    本院審理中亦已陳述對於證人乙○○、丙○○之證述並無意
    見，並陳稱：乙○○真的沒有打我。如果有，他也算自衛一
    情（參見本院卷九十八年二月十二日審判筆錄第六—八頁）
    。準此以觀，縱告訴人丁○○雖因本件受有頸部擦傷、腹部
    擦傷、手部瘀青之傷害，然被告乙○○既係因遭到告訴人丁○○現在不法之侵害持續進行中，於將跌坐至地上之際，為
    免跌坐因而雙手揮舞而抓住告訴人丁○○之衣服，並因此碰
    到告訴人丁○○之身體，即令因此造成告訴人丁○○受有前
    揭傷害，然被告乙○○並未與告訴人丁○○發生互毆，則其
    此舉顯係基於防衛自己身體法益免再受告訴人丁○○現在持
    續不法侵害之目的而為，應屬係對告訴人丁○○所為之防衛
    行為，當無疑義。
  (二)又以正當防衛行為之必要性，固係在要求防衛者應選擇數種
    同樣有效之防衛措施中，最溫和，且可能造成最小損害程度
    之手段，倘非如此，仍屬防衛過當之行為而不得阻卻違法，
    惟於進行上開判斷時，如無法確定各別其他可能手段之實際
    有效性，仍不得以過於嚴格之態度，課予防衛者必須採取不
    保證亦有效果防衛行為之義務，蓋防衛者所面對者既為他方
    之不正行為，本不須自冒防衛不足之風險，承擔法益遭受損
    害之不利結果。準此，本院審酌案發當時被告乙○○與告訴
    人丁○○發生爭執之上述情景，別無其他在場之人出面協助
    ，被告乙○○突遇告訴人丁○○以此等持續毆打之方式傷害
    其身體法益，如不立即予阻擋、回應，則勢將導致其所受傷
    害更為嚴重，且依告訴人丁○○之傷勢以觀，均僅不過係頸
    部擦傷、腹部擦傷等輕微傷害，且其手部瘀青之傷害更有可
    能係因持續毆擊被告乙○○所造成，如被告乙○○有意與告
    訴人丁○○發生互毆而相互扭打，則告訴人丁○○所受傷害
    情形絕不止於此，此亦充分顯見被告乙○○已選擇採行之防
    衛行為，顯符合適當、必要及狹義比例等原則而無逾越必要
    之程度，其防衛之行為自無過當可言。
  (三)至告訴人丁○○之母親即證人戊○○於本院審理中雖仍證稱
    ：當時晚上，乙○○跟他女朋友吵架，人擋在一二六號的門
    前，沒有辦法過，丁○○要借過，乙○○說話很大聲說這樣
    你沒有辦法過嗎？然後乙○○就出手打丁○○的鼻子，然後
    拉丁○○的衣服，丁○○跌倒在地上滾來滾去。他們有互打
    。丁○○手有受傷，有去驗傷，還有鼻子有受傷，有流鼻血
    云云（參見本院卷九十八年二月十二日審判筆錄第四—五頁
    ），然觀其所述有關告訴人丁○○鼻子有無受傷一情，已與
    告訴人丁○○出具之臺北縣立醫院驗傷診斷書一紙所顯示之
    頸部擦傷、腹部擦傷、手部瘀青之傷害一節不符，是證人戊○○上揭所述是否屬實，本有疑義？且其所述亦與告訴人丁○○於本院審理中已陳稱：乙○○沒有打我等語，更有不符
    。據此可認，證人戊○○顯係基於迴護其子即告訴人丁○○
    之立場而為偏頗之證詞，且其所述又有諸多矛盾出入之情，
    故尚難採信，併予指明。
  (四)綜合上述，被告乙○○前開行為固有致告訴人丁○○成傷，
    惟無論該行為評價為故意或過失，均已該當刑法第二十三條
    之正當防衛要件，且亦無防衛過當之情事存在，甚為明確，
    是公訴意旨認被告乙○○涉犯普通傷害罪嫌，已非可採。
六、綜上所述，被告乙○○既係對於告訴人丁○○現時不法之持
    續侵害，為防衛自己身體法益免再遭受更為嚴重之侵害，方
    採取並未逾越必要範圍之防衛行為，合於刑法第二十三條正
    當防衛之要件，自屬不罰。是本件公訴意旨認被告乙○○涉
    犯普通傷害犯行所憑之證據，均未達通常一般人均不致有所
    懷疑，而得以確信其為真實之程度，致本院無從形成對被告
    乙○○為有罪之確信，根據「罪證有疑，利於被告」之證據
    法則，即不得遽為不利被告乙○○之認定。原審未及審酌前
    述各情，遂而對被告乙○○為論罪科刑，稍有未合，則被告
    乙○○所提起之此部分上訴自屬有理由。此外，又查無其他
    積極證據足認被告乙○○有何公訴意旨所指涉犯普通傷害之
    犯行，揆諸首揭法條及判例意旨說明，自不能證明被告乙○○犯罪，應由本院將原判決此部分撤銷，而為被告乙○○無
    罪之諭知，以昭審慎。
肆、又本院認定被告丁○○所為之犯罪事實，顯然與檢察官據以
    求處罪刑之事實不符，且其所犯之罪亦不合於刑法第四百四
    十九條所定得以簡易判決處刑之案件；另被告乙○○並未犯
    任何公訴意旨對其所聲請以簡易判決處刑之罪，而應為對其
    諭知無罪之判決，均如前述，原審本不得適用刑事訴訟法第
    七編所定之簡易程序對被告丁○○、乙○○為論罪科刑，而
    應依刑事訴訟法第四百五十二條規定適用通常程序而為審判
    ，則本院所為前開判決，係依刑事訴訟法第四百五十五條之
    一第三項規定準用同法第三百六十九條第二項規定適用第一
    審通常程序而為第一審通常程序判決，併予指明。
據上論斷，應依刑事訴訟法第四百五十五條之一第一項、第三項
、第四百五十二條、第三百六十九條第一項前段、第三百六十四
條、第三百零一條第一項、第二百九十九條第一項前段、第三百
條，刑法第二百七十七條第二項後段、第五十九條，判決如主文
。
本案經檢察官蘇振文到庭執行職務。
中    華    民    國    98    年    2     月    26    日
                  刑事第五庭    審判長法  官  胡堅勤
                                      法  官  盧軍傑
                                      法  官  林家賢
上列正本證明與原本無異。
如不服本判決，應於判決送達後十日內，向本院提出上訴書狀，
並應敘述具體理由；其未敘述上訴理由者，應於上訴期間屆滿後
二十日內向本院補提理由書（均須按他造當事人之人數附繕本）
「切勿逕送上級法院」。
                                      書記官  林政良
中    華    民    國    98    年    2     月    26    日


司法院資訊處製作；財團法人民間司法改革基金會備份。
